臺灣臺中地方法院民事裁定
111年度訴字第387號
原      告  林巧晴  
備位被告    唐文玲  
訴訟代理人  林羿帆律師
            何彥騏律師
備位被告    吳佳龍  



上列當事人間請求損害賠償事件，本院裁定如下：
    主    文
原告對備位被告唐文玲、吳佳龍之備位訴訟及假執行之聲請均駁
回。
訴訟費用由原告負擔。
    理    由
一、原告於民國110年5月24日具狀向臺灣桃園地方法院(下稱桃
    園地院)起訴時以先位聲明主張：「一、被告何宥希應給付
    原告新台幣(下同)109萬600元，及自起訴狀繕本送達翌日起
    至清償日止按年息百分之5計算之利息。二、願供擔保請准
    宣告假執行。」，另以備位聲明主張：「一、被告唐文玲應
    給付原告210000元，及自起訴狀繕本送達翌日起至清償日止
    按年息百分之5計算之利息。二、被告吳佳龍應給付原告476
    000元，及自起訴狀繕本送達翌日起至清償日止按年息百分
    之5計算之利息。三、願供擔保請准宣告假執行。」各情(參
    見桃園地院110年度訴字第1049號卷宗第3、4頁)。嗣桃園地
    院於110年12月7日以該院就本件訴訟無管轄權為由裁定移送
    本院審理，未據原告聲請不服，並經確定。本院審酌原告起
    訴主張之先、備位聲明及事實理由部分，係以先位聲明請求
    被告何宥希給付，若法院認為請求被告何宥希給付為無理由
    ，則以備位聲明請求被告唐文玲、吳佳龍給付，是原告提起
    本件訴訟之性質即為主觀預備合併訴訟，此為原告於111年2
    月23日言詞辯論期日當庭自承在卷(參見本院卷第52頁)，先
    予敘明。
二、經查：
  (一)按民事訴訟，係當事人主張其在實體法上之權利(或利益)
      受有損害，而請求法院裁判救濟之制度。訴訟法上就各類
      型之訴訟為不同之規範及設定其要件。在當事人之兩造或
      一造有多數人時，原則上依民事訴訟法第53條以下規定處
      理，而若屬特殊類型之訴訟態樣，如與訴訟經濟、防止裁
      判矛盾、擴大解決紛爭及保障當事人審級權益之目的不相
      違背時，司法實務及學說上亦為肯認。又原告當事人預慮
      其主張之訴訟標的法律關係(含原因事實)無法獲得法院之
      勝訴判決，而同時以相互矛盾之訴訟標的法律關係(含原
      因事實)為依據，請求法院在前者無法為勝訴判決時，一
      併就後者為審理裁判，此即司法實務及學說上所稱「訴之
      預備合併」。又訴之預備合併，有客觀預備合併與主觀預
      備合併之類型。客觀訴之預備合併，係就訴訟標的法律關
      係為規範，在同一組原告及被告之架構，原告對被告為請
      求時，主張2個相互矛盾之訴訟標的法律關係，請求法院
      在前者(先位聲明)無理由時，就後者(備位聲明)一併為審
      理裁判，此種訴訟類型因前後訴訟標的法律關係之當事人
      均相同，僅在請求權依據之法律關係上有先後順序之差異
      ，其基礎事實及證據方法大致相同，與訴訟經濟、防止裁
      判矛盾、擴大解決紛爭及保障當事人審級權益等目的不相
      違背，司法實務及學說上向來均採肯認之見解。至於主觀
      訴之預備合併，主要係指先位、備位之訴之當事人不同，
      並請求法院在無法就先位之訴為勝訴判決時，即就備位之
      訴為審理裁判。此類型訴訟因其先位、備位聲明之當事人
      並不相同，縱其訴訟標的法律關係可能相同、依據之基礎
      事實亦可能同一，甚至攻擊防禦之證據方法亦可能相互援
      用，並具有相當程度之訴訟經濟、防止裁判矛盾及擴大解
      決紛爭之功能，但因此類型之訴訟態樣就備位聲明之當事
      人而言，係以先位聲明當事人之請求無理由時為審理之條
      件，若先位聲明有理由時，備位聲明部分即毋須裁判，此
      時因備位當事人於訴訟審理過程仍須參與攻防及辯論，但
      不一定會受裁判，形同進行無實益及不安定之訴訟程序，
      明顯影響備位聲明當事人之權益，特別是在上級審或更審
      程序中始就備位聲明為裁判之情形，備位當事人之審級利
      益即受到剝奪，故在訴訟程序是否准許此類型之訴訟，即
      應再為斟酌。又程序選擇權為訴訟法上賦予當事人之權利
      ，當事人得就是否參與訴訟行為為自由意思之決定，審級
      或訴訟程序所生之不利益，亦得藉由當事人之同意而為適
      當之調整及補正(參見民事訴訟法第451條規定)，倘當事
      人同意為備位聲明之當事人，不論其為備位原告或被告，
      因其訴訟上之不利益業經其自由意志選擇同意而為調整及
      補正，且仍同時具有上述訴訟經濟等功能，自得予以許可
      ，以符合當事人享有程序選擇權之意旨。換言之，在主觀
      訴之預備合併之情形，若係備位原告，因其已同意列為備
      位原告而起訴，應屬合法；若係備位被告，除經其同意外
      ，尚難以原告單方之意思即認備位聲明部分為合法(參見
      臺灣高等法院高雄分院101年度重抗字第7號民事裁定，而
      最高法院101年度台抗字第713號、103年度台抗字第478號
      等民事裁定意旨亦採同一見解，均認為備位聲明之被告當
      事人「未拒卻而應訴」之情形，始符合民事訴訟採辯論主
      義之立法精神，而為法之所許。再所謂主觀預備訴之合
      併，因在法院審理此種訴訟時，仍應就各該訴訟全部辯論
      ，僅於先位之訴有理由時，無庸再就備位之訴為裁判，是
      備位當事人可能未獲任何裁判，致備位當事人地位不安定
      ，與訴訟安定性原則有違，且先位當事人與他當事人間之
      裁判，對備位當事人並無法律上之拘束力，徒使備位當事
      人浪費無益之訴訟程序，亦與訴訟經濟原則有違。
  (二)原告提起本件訴訟就備位被告唐文玲、吳佳龍等2人之備
      位訴訟部分，因備位被告唐文玲已於111年2月15日委請訴
      訟代理人具狀表示拒絕應訴等語，有該日民事答辯狀可憑
      (參見本院卷第44頁)，而備位被告吳佳龍於111年2月23日
      言詞辯論期日並未到庭應訴，此有本院民事報到單可證(
      參見本院卷第49頁)，且無任何證據資料足認被告吳佳龍
      有「未拒卻而應訴」之情形，故備位被告吳佳龍之真意亦
      屬拒絕應訴甚明。况主觀訴之預備合併訴訟之備位被告既
      有上揭訴訟程序上之不利益情事，除經備位被告唐文玲、
      吳佳龍等2人具有「不拒卻而應訴」之同意情形外，尚難
      認原告就備位被告唐文玲、吳佳龍等2人所為備位訴訟部
      分為合法。準此，原告對備位被告唐文玲、吳佳龍等2人
      所為備位訴訟即無從准許，應予駁回；另原告對備位被告
      唐文玲、吳佳龍等2人所為假執行之聲請亦失所依附，併
      駁回之。
三、結論：原告對備位被告唐文玲、吳佳龍等2人所為備位訴訟
    為不合法，依民事訴訟法第249條第1項第6款，第95條，第7
    8條，裁定如主文。 
中　　華　　民　　國　　111 　年　　2 　　月　　25　　日
                  民事第四庭    法  官　林金灶
正本係照原本作成。
如不服本裁定應於送達後10日內向本院提出抗告狀，並繳納抗告
費新臺幣1000元。
中　　華　　民　　國　　111 　年　　2 　　月　　25　　日
                                書記官　張隆成